【裁判字號】    98,建,41
【裁判日期】    980619
【裁判案由】    給付工程款
【裁判全文】
臺灣板橋地方法院民事判決                98年度建字第41號
原      告  亞記營造工程股份有限公司
法定代理人  丙○○
訴訟代理人  林秋萍律師
被      告  旺得福建設股份有限公司
兼法定代理  乙○○
人
被      告  甲○○
前列二人共同
訴訟代理人  李志澄律師
複代理人    林國明律師
上列當事人間請求給付工程款事件，經本院於民國98年6 月5 日
言詞辯論終結，判決如下：
    主  文
被告旺得福建設股份有限公司應給付原告新台幣壹仟佰肆拾柒
萬伍仟元及自民國九十八年五月十五日起至清償日止，按週年利
率百分之五計算之利息。
原告其餘之訴駁回。
訴訟費用由被告旺得福建設股份有限公司負擔。
本判決第一項於原告以新台幣肆佰伍拾萬元為被告旺得福建設股
份有限公司供擔保後，得假執行。
原告其餘假執行之聲請駁回。
    事實及理由
壹、程序方面：
一、本件被告旺得福建設股份有限公司（下稱旺得福公司）未於
    言詞辯論期日到場，核無民事訴訟法第386 條所列各款情形
    ，依原告之聲請，由其一造辯論而為判決。
二、按公司因解散，其權利能力即受限制，而縮小在清算範圍內
    ，此觀公司法第25條規定自明。又解散之公司，除因合併、
    分割或破產而解散外，應行清算；股份有限公司之清算，以
    董事為清算人，但公司法或章程另有規定或股東會另選清算
    人時，不在此限；公司之清算人，在執行職務範圍內，為公
    司之負責人，公司法第24條、第322 條第1 項及第8 條第2
    項復定有明文。查被告旺得福公司已於90年8 月31日經股東
    會議決議解散，並選任乙○○為清算人，有該公司變更登記
    表附卷可稽（見本院卷第52頁），並經本院職權調閱其公司
    登記案卷查明，有其公司90年8 月31日股東臨時會議紀錄影
    本、解散登記申請書影本、經濟部經（90）中字第090327
    69470 號函稿影本在卷可證（見本院卷第61至62頁反面）。
    是原告以乙○○為被告旺得福公司之法定代理人提起本件訴
    訟，於法並無不合，核先敘明。
貳、實體方面：
一、原告主張：被告旺得福公司前委託原告承作位於台北縣淡水
    鎮○○路108 號旁之「鶴田純一住宅新建工程」（下稱系爭
    工程），然原告完成系爭工程後，被告旺得福公司因尚積欠
    原告工程款新臺幣（下同）37,975,000元，為擔保系爭工程
    餘款之給付，遂於民國89年4 月6 日開立票面金額為37,975
    ,000 元 ，到期日為89年8 月25日之擔保本票一紙，另被告
    旺得福公司並開立同面額、發票日期為89年8 月25日之付款
    支票一紙交付原告，以玆擔保系爭工程款，上開本票及支票
    ，並均由被告乙○○、甲○○共同背書擔保付款。詎上開支
    票於89年8 月31日經原告提示竟遭退票，經原告多次向被告
    旺得福公司催討系爭工程款，被告等為擔保積欠原告之系爭
    工程款，遂於93年8 月12日與原告協議，由被告旺得福公司
    及被告乙○○、甲○○三人共同擔任系爭工程款之連帶債務
    人，負連帶清償之責，並約定由被告乙○○將其所有坐落台
    北縣泰山鄉○○○段大窠坑小段第621-1 、621-8 地號土地
    ，及被告甲○○將其所有坐落同段第621-10、622-2 地號土
    地，共同設定最高限額4,557 萬元之第二順位抵押權予原告
    為擔保，兩造並即簽訂抵押權設定契約書為憑，嗣被告旺得
    福公司等經原告不斷催討，僅計攤還24,500,000元，尚積欠
    13,475,000元。而上開抵押物前經第一順位抵押權人台北縣
    泰山鄉農會聲請法院拍賣，皆無人應買，故原告再次向法院
    聲請拍賣，亦無受償可能。爰依原告與被告旺得福公司間之
    工程契約、原告與被告乙○○、甲○○間之連帶保證契約提
    起本訴，請求被告連帶給付系爭工程款等語，併為聲明：(一)
    被告應連帶給付原告13,475,000元，及自起訴狀繕本送達翌
    日起至清償日止，按年息5%計算之利息。(二)原告願供擔保，
    請准宣告假執行。
二、被告旺得福公司未於言詞辯論期日到場，亦未提出書狀作何
    聲明或陳述，被告乙○○、甲○○則以：旺得福公司前雖曾
    委託原告施作系爭工程，並由旺得福公司簽發前開面額均為
    37,975,000元之本票及支票各一紙以支付工程款，惟上開支
    票已記載「禁止背書轉讓」，上開本票記載受款人為原告，
    然原告並未背書，屬背書不連續，原告依法不得向被告乙○
    ○、甲○○2 人行使票據追索權，此業經鈞院89年度重簡字
    第1525號判決認定，故原告主張被告乙○○、甲○○於上開
    本票、支票共同背書擔保付款云云，已無可採。又系爭工程
    款係旺得福公司積欠原告，被告乙○○、甲○○並未同意擔
    任連帶債務人。旺得福公司為償還原告之工程款，除簽發上
    開支票及本票外，另於89 年4月間，由被告乙○○、甲○○
    提供坐落台北縣泰山鄉○○○段大窠坑小段第621-1 、621-
    8 、621-10、622-2 、622-6 、633-1 、633-2 、633-7 、
    633-8 地號等9 筆土地設定抵押，擔保「鶴田純一新建工程
    承攬工程款應付票款之履約保證」，嗣因上開抵押之部分土
    地有第三人願購買，故被告與原告協議後，由被告給付原告
    50萬元，原告同意配合塗銷賣出部分土地之抵押權登記，就
    其餘未賣出之第621-1 、621-8 、621-10、622-2 地號4 筆
    土地則依原抵押之內容續為設定抵押權，且約定該抵押權之
    設定係「依民國89.4.10. 089莊他字第004485號之契約內容
    延續」，而該次抵押權亦係擔保「鶴田純一新建工程承攬工
    程款應付票款之履約保證」「原89年新莊地政收件莊登字第
    136550號抵押權設定，因義務人兼連帶債務人請求擔保物減
    少，故雙方同意全部塗銷登記，重新設定此案俾保障權利人
    之權益。」，即被告乙○○、甲○○所設定之最高限額抵押
    權，其擔保債權皆係票款，且係負物之擔保之有限責任，而
    非同意就系爭工程款連帶清償。再者，旺得福公司早於89年
    間已簽發上開支票及本票用以支付工程款，惟原告遲至98年
    4 月始提起本件訴訟，已逾民法第127 條規定之2 年消滅時
    效，故退步言之，如認被告乙○○、甲○○應負連帶償還責
    任，被告乙○○、甲○○亦得以時效抗辯拒絕給付等語資為
    抗辯。併為答辯聲明：(一)原告之訴駁回。(二)如受不利判決願
    供擔保，請准宣告免為假執行。
三、原告主張被告旺得福公司積欠其工程款13,475,000元未清償
    一節，業據提出工程合約書影本、上開本票影本、上開支票
    及退票理由單影本各一紙為證，被告旺得福公司已於相當時
    期受合法之通知，而於言詞辯論期日不到場，亦未提出準備
    書狀爭執原告之主張，應視同自認原告主張之上開事實。是
    原告依與被告旺得福公司間之工程合約，請求被告旺得福公
    司給付工程款13,475,000元及法定遲延利息，即屬有據。
四、按數人負同一債務，明示對於債權人各負全部給付之責任者
    ，為連帶債務，無該項明示時，連帶債務之成立，以法律有
    規定者為限，民法第272 條定有明文。是以連帶債務，必當
    事人間有明示或法律有規定，始能成立。本件原告主張：被
    告旺得福公前於89年4 月6 日開立票面金額為37,975,000元
    ，到期日為89年8 月25日之擔保本票一紙，並開立同面額、
    發票日期為89年8 月25日之付款支票一紙交付原告，以玆擔
    保系爭工程款支付，上開本票及支票皆經被告乙○○、甲○
    ○背書一節，有上開本票正反面、支票正反面影附卷可稽（
    見本院卷第21至23頁），並為被告乙○○、甲○○所不爭執
    ，固堪信為真實。惟原告主張：被告乙○○、甲○○就旺得
    福公司積欠之系爭工程款，已於93年8 月12日與原告協議其
    等願與旺得福公司負連帶清償之責一節，則為被告乙○○、
    甲○○所否認，並以前揭情詞置辯，是本件之爭點為：原告
    與被告乙○○、甲○○是否有「明示」約定被告乙○○、甲
    ○○就旺得福公司之系爭工程款債務負連帶責任。經查：
  (一)原告雖提出93年8 月12日簽立之土地建築改良物抵押權設定
    契約書影本一份為證（見本院卷第36頁），上載原告為權利
    人，被告乙○○、甲○○為「義務人兼連帶債務人」，惟就
    該抵押權擔保之債權則載為「﹝鶴田純一﹞新建工程承攬工
    程款應付票款之履約保證」。是依其文義，被告乙○○、甲
    ○○所保證之債務，乃因系爭工程款所簽發之票據之票款債
    務，而非系爭工程款債務。
  (二)且查：被告乙○○、甲○○原係於89年4 月1 日提供其等所
    有坐落台北縣泰山鄉○○○段大窠坑小段第621-1 、621-8
    、621-10、622-2 、622-6 、63 3-1、633-2 、633-7 、63
    3-8 地號等9 筆土地，設定最高限額4,557 萬元之抵押予原
    告，並以被告旺得福公司為連帶債務人、被告乙○○、甲○
    ○為義務人兼連帶債務人，擔保之債權則為「﹝鶴田純一﹞
    新建工程承攬工程款應付票款之履約保證」，業經被告乙○
    ○、甲○○提出89年4 月1 日簽立之土地建築改良物抵押權
    設定契約書影本一份為證（見本院卷第79至91頁），嗣因欲
    就部分標的辦理抵押權塗銷登記，及他項權利證明書遺失等
    原因，而委託代書就其中第621-1 、621-8 、621-10、622-
    2 地號4 筆土地，依原抵押權設定契約書之內容，於93年8
    月12日重新辦理最高限額4,557 萬元之抵押權設定登記予原
    告，亦有被告乙○○、甲○○提出之委託書影本一紙，及原
    告所提上開93年8 月12日簽立之土地建築改良物抵押權設定
    契約書影本，除仍記載擔保債權為「﹝鶴田純一﹞新建工程
    承攬工程款應付票款之履約保證」外，並記載設定原因為「
    原89年新莊地政收件莊登字第136550號抵押權設定，因義務
    人兼連帶債務人請求擔保物減少，故雙方同意全部塗銷登記
    ，重新設定此案俾保障權利人之權益。」可證。足認上開先
    後二次所設定之最高限額抵押權所擔保之債權相同，皆為該
    抵押權設定契約書所載之：「﹝鶴田純一﹞新建工程承攬工
    程款應付票款之履約保證」。是原告主張被告乙○○、甲○
    ○於93年8 月12日再次設定抵押權，是要擔保系爭工程款之
    給付，與89年4 月1 日設定抵押權之原因不同，即不足採。
    而上開2 份抵押權設定契約書均已明載其擔保債權為系爭工
    程「應付票款之履約保證」，並非系爭工程款債務。且旺得
    福公司因系爭工程款所簽發之票據，為前開面額均為37,975
    ,000 元 之本票及支票各一紙，並皆經被告乙○○、甲○○
    背書，此為兩造所是認。因此，被告乙○○、甲○○所保證
    之債務，為旺得福公司上開本票及支票之票款債務，而非系
    爭工程款債務，應堪認定。
  (三)因此，原告主張被告乙○○、甲○○已於93年8 月12日與其
    協議，由被告旺得福公司及被告乙○○、甲○○三人共同擔
    任系爭工程款之連帶債務人，未能舉證證明，洵無足採。
五、從而，原告依其與被告旺得福公司間之工程契約，請求旺得
    福公司給付工程款13,475,000元，及自起訴狀繕本送達翌日
    即98年5 月15日起（見本院卷第48頁送達證書）至清償日止
    ，按年息5%計算之利息，為有理由，應予准許。原告另依與
    被告乙○○、甲○○間之連帶保證契約，請求乙○○、甲○
    ○應與旺得福公司連帶給付13,475,000元及自起訴狀繕本送
    達翌日起至清償日止按年息5%計算之利息，則無理由，應予
    駁回。
六、因本案事證已臻明確，兩造其餘主張、陳述及所提之證據暨
    攻擊防禦方法，經本院審酌後，認均與本案判斷結果無影響
    ，毋庸再予一一審酌，附此敘明。
七、原告陳明願供擔保，聲請宣告假執行，經核其勝訴部分，於
    法尚無不合，爰酌定相當之擔保金額准許之；至原告敗訴部
    分，因該部分之訴業經駁回，其假執行之聲請亦失所附麗，
    應併予駁回。
結論：本件原告之訴為一部有理由、一部無理由，依民事訴訟法
第385 條第1 項前段、第79條、第390 條，判決如主文。
中    華    民    國    98    年    6     月    19    日
                  民事第一庭    法  官  黃信樺
以上正本係照原本作成
如對本判決上訴，須於判決送達後20日內向本院提出上訴狀
中    華    民    國    98    年    6     月    19    日
                                書記官  李佳靜


司法院資訊處製作；財團法人民間司法改革基金會備份。
